【裁判字號】    99,交聲,1047
【裁判日期】    990625
【裁判案由】    違反道路交通管理處罰條例聲明異議
【裁判全文】
臺灣臺北地方法院交通事件裁定        99年度交聲字第1047號
受 處分 人  甲○○
原處分機關  交通部公路總局臺北區監理所板橋監理站
上列受處分人因違反道路交通管理處罰條例案件，對於交通部公
路總局臺北區監理所板橋監理站民國99年6月7日所為之處分（原
處分案號：板監裁字第裁41-C00000000號），聲明異議，本院裁
定如下：
    主  文
原處分撤銷。
甲○○汽車駕駛人，駕駛汽車經測試檢定酒精濃度超過規定標準
，處接受道路交通安全講習。
甲○○汽車駕駛人，駕駛執照經註銷仍駕駛機器腳踏車，處罰鍰
新臺幣陸千元。
    理  由
一、按汽車駕駛人飲用酒類或其他類似物後其吐氣所含酒精濃度
    超過每公升0.25毫克或血液中酒精濃度超過百分之0.05以上
    者，不得駕車，道路交通安全規則第114條第2款定有明文。
    次按汽車駕駛人，駕駛汽車經測試檢定酒精濃度超過規定標
    準者，處新臺幣（下同）1萬5000元以上6萬元以下罰鍰，並
    當場移置保管該汽車及吊扣其駕駛執照1 年，另應接受道路
    交通安全講習，道路交通管理處罰條例（下稱條例）第35條
    第1項第1款、第24條第1項第2款分別定有明文。末按汽車駕
    駛人，有下列情形之一者，處6000元以上1 萬2000元以下罰
    鍰，並當場禁止其駕駛：......四、駕駛執照業經吊銷、註
    銷仍駕駛小型車或機器腳踏車，條例第21條第1項第4款亦有
    明文。
二、本件受處分人甲○○於民國99年2月9日23時22分，騎乘車號
    ARW-661 號重型機車，行經臺北縣土城市○○路與員林街口
    為臺北縣政府警察局土城分局土城派出所執勤員警攔檢，測
    得其吐氣所含酒精濃度達每公升0.63毫克，員警依違反條例
    第35條第1項第1款「酒後駕車經酒測呼氣值超過標準值」規
    定掣單告發，嗣案移原處分機關調查，依條例第35條第1 項
    第1款規定，於99年6 月7日以板監裁字第裁41-C00000000號
    裁決書，裁處受處分人罰鍰4 萬5000元，並吊扣駕駛執照12
    個月，及施以道路安全講習，因受處分人機車駕駛執照業經
    註銷，故吊扣汽車駕駛執照。
三、異議意旨略以：受處分人坦承有飲酒後駕車並於上揭時、地
    遭警查獲等情；惟稱當時係騎乘機車，因此對於必須吊扣大
    型職業聯結車駕照不服，若吊扣持有之大型職業聯結車駕照
    ，對伊工作權將造成極大損害，為此聲明異議等語。
四、經查：
（一）受處分人對於上開違規事實均坦承在案，惟對原處分機關
      吊扣大型職業聯結車駕照部分聲明不服。而原處分機關雖
      援引交通部94年9 月15日交路字第0940051433號函釋，及
      89年8 月30日交路89字第008861號函釋，認為領有駕駛執
      照之駕駛人，於無照駕駛不同級之車輛違反條例第35條，
      應處以罰鍰及吊扣駕駛執照時，仍可吊扣其所持有之其他
      駕駛執照。惟按法官依據法律獨立審判，為憲法第80條所
      明定，且依司法院大法官會議釋字第137號、216號解釋意
      旨，各機關依其職掌就有關法規為釋示之行政命令，法官
      於審判案件時，固可予以引用，但仍得依據法律，表示適
      當之不同見解，並不受其拘束。再者，本案係單一之交通
      違規行為，受處分人之罰鍰處分、吊扣駕駛執照及參加道
      路交通安全講習部分無從分離，本院自應予以審理，合先
      敘明。
（二）按條例第68條僅規定「汽車駕駛人，因違反本條例及道路
      交通安全規則之規定，受吊銷駕駛執照處分時，吊銷其持
      有各級車類之駕駛執照。」並未包括「吊扣」之情形。由
      立法沿革觀之，本條原規定受吊扣駕駛執照處分時，亦需
      一併吊扣駕駛人各級車類之駕駛執照，至94年12月14日修
      正本條時，則刪除吊扣部分之規定，足見立法者認為舊法
      將違規駕駛人所持有各級車類之駕駛執照一併吊扣或吊銷
      失之過於苛酷，影響人民工作及生活甚鉅。故依修正後規
      定，受吊扣駕駛執照處分時，不再吊其持有各級車類之駕
      駛執照，吊扣駕照之處分只需吊扣駕駛人違規時所駕駛車
      類之駕駛執照即可。況依條例第67條第6 項規定：「汽車
      駕駛人違反本條例規定，應受吊扣駕駛執照處分，於汽車
      駕駛人係無駕駛執照駕車者，在所規定最長吊扣期間內，
      不得考領駕駛執照」，是本條例就無駕駛執照者應受吊扣
      駕駛執照處分之情形，已設有處理之方式，自不得因違規
      人並無駕駛執照即任意吊扣其他種類車輛之駕照。受處分
      人違規時係駕駛重型機車，是依法所受之處分應為限制駕
      駛重型機車之權利，原處分機關因受處分人之機車駕照已
      遭註銷，而逕依條例第68條修正前之交通部相關函釋，吊
      扣受處分人之大型職業聯結車駕駛執照，此舉顯然將剝奪
      受處分人駕駛大型職業聯結車之權利，違反比例原則，對
      受處分人之權益造成極大之損害，且與現行之條例第68條
      之規定未合，並不妥適（臺灣高等法院98年度交抗字第27
      59號裁定亦同此見解）。
（三）而於罰鍰部分，按一行為同時觸犯刑事法律及違反行政法
      上義務規定者，依刑事法律處罰之；但其行為應處以其他
      種類行政罰或得沒入之物而未經法院宣告沒收者，亦得裁
      處之，行政罰法第26條第1 項定有明文。考其立法目的，
      無非係因一行為同時觸犯刑事法律及違反行政法上義務時
      ，由於刑罰與行政罰同屬對不法行為之制裁，而刑罰之懲
      罰作用較強，依刑事法律處罰即足資警惕時，實無再處以
      行政罰之必要；且刑事法律之處罰，係由法院依刑事訴訟
      法為之，較符合正當法律程序，自應予優先適用。惟罰鍰
      以外之沒入或其他種類行政罰，因兼具維護公共秩序以達
      行政目的之作用，故行政機關仍得併予裁處。本件受處分
      人就同一事實亦涉犯刑法第185條之3服用酒類不能安全駕
      駛動力交通工具而駕駛罪，經舉發機關移送臺灣板橋地方
      法院檢察署（下稱板橋地檢署）檢察官偵查後，以99年度
      速偵字第1204號聲請簡易判決處刑，後經臺灣板橋地方法
      院（下稱板橋地院)於99年3月23日以99年度交簡字第1117
      號判決判處罰金5萬元，如易服勞役，以1000元折算1日確
      定等情，有板橋地檢署檢察官聲請簡易判決處刑書及板橋
      地院刑事簡易判決各1 份在卷可稽。是受處分人之上揭違
      規事實且已經板橋地院判處罰金確定，應堪認定。故本件
      受處分人飲酒後駕駛車輛之行為，經原處分機關裁處罰鍰
      4 萬5000元並吊扣駕駛執照12個月及施以道路安全講習外
      ，復經板橋地院判處罰金5 萬元確定乙節，已如前述。該
      酒後駕車之行為同時觸犯刑法及違反行政法上義務，揆諸
      上揭說明，基於一事不二罰之原則規定，裁處罰鍰部分自
      無從再適用行政罰，而原處分機關裁處受處分人罰鍰，亦
      難認為允洽。
（四）末按受處分人之重型機車駕照，已於98年12月5 日因酒後
      駕車遭逕行註銷，且1 年內不得考領，此有受處分人之機
      車駕照基本資料在卷可稽，即原處分機關已限制受處分人
      之騎乘機車權利。然受處分人無視已被註銷機車駕照，仍
      於上開時、地騎乘機車行駛於道路上。則上開受處分人之
      行為應該當於「駕駛執照業經註銷仍駕駛機器腳踏車」之
      違規，舉發機關及原處分機關未審及此，尚有未洽。
（五）受處分人為本件違規時係駕駛重型機車，是依上開說明，
      其依法所受之處分應為限制其駕駛重型機車之權利已足。
      原處分機關裁處吊扣大型職業聯結車駕駛執照12個月，已
      與法律意旨有違，而裁處罰鍰4 萬5000元部分，受處分人
      既已經刑事判決罰金5 萬元確定，亦與上揭行政罰法第26
      條第1 項明文所示之「一事不二罰」規定有違。則原處分
      機關依條例第35條第1項第1款規定裁處受處分人吊扣大型
      職業聯結車駕駛執照12個月及罰鍰4 萬5000元，自有違誤
      ，應由本院將原處分有關裁處罰鍰及吊扣大型職業聯結車
      駕駛執照部分撤銷，以資適法。而受處分人駕駛執照業經
      註銷仍駕駛機器腳踏車之違規，自應依法處罰。
五、綜上所述，原處分機關未審酌及此，逕為裁罰，即難認為允
    當，應由本院將原處分撤銷，並自為裁定如主文第2項、第3
    項所示，以資適法。
六、依道路交通案件處理辦法第20條前段，裁定如主文。
中    華    民    國    99    年    6     月    25    日
                  交通法庭法  官  呂政燁
以上正本證明與原本無異。
如不服本裁定應於送達後5日內向本院提出抗告狀。
                          書記官  呂欣穎
中    華    民    國    99    年    6     月    25    日

司法院資訊處製作；財團法人民間司法改革基金會備份。
